臺灣高等法院民事判決　　　　　　　　　　　　　　　　九十三年度消上字第一號
　　上　訴　人　財團法人中華民國消費者文教基金會
　　法定代理人　蔡再本
　　訴訟代理人　陳智義律師
　　　　　　　　簡汶蕙律師
　　　　　　　　游開雄律師
　　　　　　　　岳　珍律師
　　　　　　　　應明銓律師
　　被上訴人　　行政院農業委員會林務局
　　法定代理人　顏仁德
　　訴訟代理人　康文彥律師
　　　　　　　　盧柏岑律師
　　　　　　　　黃麗蓉律師
　　被告知人　　丁○○
　　訴訟代理人　蘇慧娟
　　被告知人　　丙○○
　　　　　　　　乙○○
　　　　　　　　甲○○
當事人間損害賠償事件，上訴人對於中華民國九十二年十月八日臺灣臺北地方法院九
十二年度消字第一號第一審判決提起上訴，本院於九十三年五月二十五日言詞辯論終
結，判決如下：
    主      文
上訴駁回。
第二審訴訟費用由上訴人負擔。
    事實及理由
甲、程序方面：
    上訴人於原審訴請被上訴人給付新台幣（下同）五億八千八百五十萬零八百三十
    二元及自訴狀繕本送達翌日起至清償日止依法定利率計算之遲延利息，其於本院
    審理時減縮訴之聲明，請求被上訴人給付上訴人四億七千六百零四萬二千二百八
    十八元及自起訴狀繕本送達翌日起至清償日止按年息百分之五計算之利息，依民
    事訴訟法第四百四十六條第一項及第二百五十五條第一項第三款規定，應予准許
    。
乙、實體方面：
一、上訴人起訴主張：九十二年三月一日發生嘉義阿里山之森林鐵路小火車意外翻覆
    事故，致多人受傷或死亡。被上訴人為該小火車之企業經營者，負有提供安全運
    輸服務義務。系爭火車未依規定作定期檢修，亦無足夠之防護機制，被上訴人對
    系爭火車之營運並未提供足夠之專業及能力，亦未善盡符合安全性要求之維修及
    管理，就本件受害消費者所受之損害應負賠償責任。死者及傷者依消保法第五十
    一條規定得請求被上訴人負擔一倍之懲罰性賠償金。上訴人係消費者保護團體，
    依消費者保護法第五十條第一項規定，受讓如本院辯論意指狀附件三所示受害乘
    客或受害乘客家屬之賠償請求權，為此依消費者保護法第七條、第五十一條、民
    法第一百九十二條、第一百九十三條第一項、第一百九十四條以及第一百九十五
    條第一項前段規定提起本件訴訟，並聲明：(一)原判決廢棄。(二)被上訴人應給付上
    訴人四億七千六百零四萬二千二百八十八元及自訴狀繕本送達翌日起至清償日止
    依法定利率計算之遲延利息。(三)請依職權宣告免供擔保准予假執行。
二、被上訴人辯稱：阿里山森林鐵路之營運人為「行政院農業委員會林務局嘉義林區
    管理處」，被上訴人為嘉義林管處之上級機關，並非阿里山森林鐵路之經營者，
    上訴人起訴對象及法院均有錯誤等語。並聲明：(一)上訴駁回。(二)如受不利判決，
    請准供擔保宣告免為假執行。
三、上訴人起訴主張：九十二年三月一日發生嘉義阿里山之森林鐵路小火車意外翻覆
    事故，致多人受傷或死亡，上訴人係消費者保護團體，依消費者保護法第五十條
    第一項規定，已受讓部分受害乘客或受害乘客家屬之賠償請求權等事實，業據其
    提出請求權讓與書、新聞媒體新聞稿、起訴書等件為證（原審卷(一)，二三至八二
    頁、九九至一一二頁），且為被上訴人所不爭，可信為真實。
四、上訴人主張：被上訴人為上開阿里山森林鐵路之小火車之企業經營者，負有提供
    安全運輸服務義務。系爭火車未依規定作定期檢修，亦無足夠之防護機制，被上
    訴人對系爭火車之營運並未提供足夠之專業及能力，亦未善盡符合安全性要求之
    維修及管理，就本件受害消費者所受之損害應依消費者保護法第七條、第五十一
    條規定及侵權行為之法律關係負賠償責任等語。被上訴人則辯稱其並非阿里山森
    林鐵路之營運人等語。經查：
  (一)按「從事設計、生產、製造商品或提供服務之企業經營者，於提供商品流通進入
    市場，或提供服務時，應確保該商品或服務，符合當時科技或專業水準可合理期
    待之安全性。」「企業經營者違反前二項規定，致生損害於消費者或第三人時，
    應負連帶賠償責任。但企業經營者能證明其無過失者，法院得減輕其賠償責任。
    」而所謂「企業經營者」，指以設計、生產、製造、輸入、經銷商品或提供服務
    為營業者而言，消保法第七條第一、三項及第二條第二款分別定有明文。
  (二)行政院農業委員會林務局各林區管理處暫行組織規程第二條規定：被上訴人設羅
    東、新竹、東勢、南投、嘉義、屏東、臺東、花蓮林區管理處（以下簡稱各林區
    管理處）（原審卷(二)，一二七頁），嘉義林區管理處內部依上開規程第七、八條
    規定設有人事室、會計室等單位，有獨立之預算編列，領有印信，得單獨代行政
    主體對外為意思表示，亦獨立申報營業稅，有財政部臺灣省南區國稅局營業人銷
    售額與稅額申報書、和解協議書、行政院農業委員會會計室令、慶祝主計節南部
    地區健行活動籌備小組函、嘉義林區管理處門票收入憑證、水電費收入憑證等附
    卷可稽（原審卷(二)，二四至二七頁；本院卷，一四五、一四六、一八三至二○一
    頁），足見嘉義林區管理處係被上訴人所屬機關，但係依組織法設立之機關，並
    非內部單位，為一獨立之行政機關。故被上訴人辯稱：嘉義林區管理處係屬上訴
    人之內部單位，並非依法設立之獨立機關云云，即無可採。
  (三)九十年十二月十四日修正之行政院農業委員會林務局暫行組織規程第二條第一項
    第五款雖規定：被上訴人掌理森林遊樂區之規劃、開發、管理與經營事項（原審
    卷(二)，七七頁），惟按政府機關有其分層負責之特性，所有行政院所屬機關之職
    掌，均由行政院所涵蓋與管考。如以行政機關所有職權涵蓋之私經濟行為用以認
    定消費者保護法上之企業經營者，則任何有關行政機關之消費者訴訟，均可以行
    政院為被上訴人，勢將造成訴訟上之混亂，故在以行政機關為確定私權、提起行
    政救濟以及請求國家賠償之制度上，有民事訴訟法第四十條第四項、行政訴訟法
    第二十二條、第二十四條以及國家賠償法第九條之規定，以釐清請求對象之行政
    機關。故不能僅以行政院農業委員會林務局暫行組織規程第二條第一項第五款之
    規定，即認為被上訴人系爭鐵路小火車為消費者保護法上之企業經營者為何。且
    該規程並未就森林鐵路客運部分明文列入被上訴人林務局職掌範圍（原審卷(二)，
    七七頁），但行政院農業委員會林務局各林區管理處暫行組織規程第二條第四項
    及第五項則明文規定，森林遊樂區之管理及森林鐵路客運、貨運之管理等，均屬
    各林區管理處之掌理事項（原審卷(二)，一二七頁）。因此，森林鐵路客運及貨運
    之管理，係屬各林區管理處之掌理事項。
  (四)被上訴人主張：小火車實際的經營規劃都是嘉義林區管理處在做等語，並提出嘉
    義阿里山森林鐵路車票、財政部臺灣省南區國稅局營業人銷售額與稅額申報書、
    台灣省政府農林廳林務局嘉義林管區分層負責明細表為證（原審卷(二)，一一至二
    六頁；本院卷，一五五頁）。該森林鐵路車票記載：「嘉義林區管理處森林鐵路
    」，足見運送契約之當事人為嘉義林區管理處。該財政部臺灣省南區國稅局營業
    人銷售額與稅額申報書可知嘉義林區管理處確曾就其管轄林區○○○○路收入申
    報營業稅，參照加值型及非加值型營業稅法第二條：「營業稅之納稅義務人為銷
    售貨物或勞務之營業人」以及第六條：「有左列情形之一者，為營業人二：非以
    營利為目的之事業、機關、團體、組織，有銷售貨物或勞務者」之規定，可證嘉
    義阿里山森林鐵路實際提供旅客運輸。該台灣省政府農林廳林務局嘉義林管區分
    層負責明細表載明：嘉義林區○○○○路森林管理客運務股負責執掌行車調度，
    包括列車行車班次時間之擬議報核、每日行駛列車次之安排、各次客或運輸列車
    車輛之調配、行車規章之執行以及鐵路運送行銷計畫之研議及執行、票價調整之
    研議及報核、站車收、剪查票工作派員之稽查等，足證嘉義阿里山森林鐵路之經
    營者以及提供乘客乘坐火車服務者確為嘉義林區管理處。
  (五)上訴人雖提出新聞稿、會議紀錄、責任保險單以及被上訴人信函等件，主張行政
    院長曾授權農業委員會處理系爭事故，被上訴人則擔任處理系爭事件之窗口，以
    及被上訴人曾為系爭事件向保險公司投保，並向受害乘客表明願為系爭事故之負
    責單位等語。惟查行政院授權農業委員會處理系爭事故，並由被上訴人擔任處理
    系爭事件之窗口等情，係為使受害乘客儘速受到合理賠償，以公權力介入，由農
    業委員會及被上訴人出面處理系爭事故之行政措施，與何人應負法律上之責任無
    涉。又保險契約為當事人約定，一方交付保險費於他方，他方對於因不可預料，
    或不可抗力之事故所致之損害，負擔賠償財物所訂定之契約，以何人為要保人，
    悉由保險契約雙方當事人自行約定，與阿里山森林鐵路之經營者不當然相同，上
    訴人執此主張被上訴人應就系爭事故負賠償責任云云，洵非有據。另被上訴人九
    十二年六月九日函為被上訴人承上級行政機關之命處理系爭事故後，向受害乘客
    及家屬說明賠償金額計算之文件，文中並無承擔賠償責任之意思表示（原審卷(二)
    ，七二至七三頁），故上訴人以前揭文件，主張被上訴人應負賠償責任云云，亦
    無可採。
  (六)上訴人又主張：依林務發展基金收支保管及運用辦法第四條第二款及第五條的規
    定，林務發展基金的收支是封閉式的，其收支都是在森林遊樂區，其盈虧係由基
    金作為總結的標準，基金的管理機關明定為被上訴人，故被上訴人係提供服務之
    企業經營者等語，並提出林務發展基金收支保管及運用辦法為證（本院卷，頁一
    二二頁）。惟該辦法第三條規定，該基金之管理機關雖為被上訴人，但主管機關
    為農委會，且該基金係為編制附屬單位預算之用，第十二條則明定基金結算之餘
    存權益應解繳國庫。而被上訴人有獨立之會計室及獨立之預算編列，已如前述。
    故被上訴人雖為該基金之管理機關，但非該基金之所有權人，其僅負責編列預算
    撥款給各林區管處，由各林區管理處負責經營森林，有盈餘則歸屬國庫。上訴人
    既未能提出證據證明被上訴人參與森林鐵路小火車之實際規劃與經營，則不能僅
    以被上訴人為林務發展基金之管理人，即主張被上訴人係系爭森林鐵路小火車之
    企業經營者。
  (七)本件嘉義林區管理處既係被上訴人所屬依法設立之獨立行政機關，依法掌理森林
    鐵路客運及貨運之管理事項，並實際經營規劃嘉義森林鐵路小火車，則被上訴人
    辯稱：阿里山森林鐵路之營運人係嘉義林區管理處而非被上訴人等語，即屬可採
    。上訴人既未能提出其他積極事證足證被上訴人為上開阿里山森林鐵路之小火車
    之企業經營者，並實際規劃經營嘉義鐵路小火車卻未善盡符合安全性要求之維修
    及管理致生本件車禍等事實，則其主張：被上訴人為上開阿里山森林鐵路之小火
    車之企業經營者，應依消費者保護法第七條、第五十一條規定及侵權行為之法律
    關係負賠償責任云云，不能認為真實。
五、從而上訴人以被上訴人為阿里山森林鐵路經營者，於受讓如附表三所示之消費者
    實體法上之請求權並為訴訟擔當後，依消費者保護法第七條、第五十一條、民法
    第一百九十二條、第一百九十三條第一項、第一百九十四條以及第一百九十五條
    第一項前段規定請求被上訴人給付四億七千六百零四萬二千二百八十八元及自訴
    狀繕本送達翌日起至清償日止之法定遲延利息，為無理由，不應准許。其假執行
    之聲請亦失所附麗，應併予駁回。原審為上訴人敗訴之判決，及駁回其假執行之
    聲請，並無不合。上訴意旨指摘原判決不當，求予廢棄改判，為無理由，應予駁
    回。
六、本件事證已臻明確，兩造其餘主張與舉證，無一一論列之必要，併此敘明。
七、據上論結，本件上訴為無理由，依民事訴訟法第四百四十九條第一項、第七十八
    條，判決如主文。
中　　　華　　　民　　　國　　九十三　　年　　　六　　　月　　 一   　　日
                              民事第六庭
                                  審判長法  官　林　丁　寶
                                        法  官  陳　博　享
                                        法  官  高　鳳　仙
正本係照原本作成。
如不服本判決，應於收受送達後二十日內向本院提出上訴書狀，其未表明上訴理由者
，應於提出上訴後二十日內向本院補提理由書狀（均須按他造當事人之人數附繕本）
上訴時應提出委任律師或具有律師資格之人之委任狀；委任有律師資格者，另應附具
律師資格證書及釋明委任人與受任人有民事訴訟法第四百六十六條之一第一項但書或
第二項（詳附註）所定關係之釋明文書影本。
中　　　華　　　民　　　國　　九十三　　年　　　六　　　月　　　二　　　日
　　　　　　　　　　　　　　　　　　　　書記官　黃　慶　霽
附註：
民事訴訟法第四百六十六條之一（第一項、第二項）：
對於第二審判決上訴，上訴人應委任律師為訴訟代理人。但上訴人或其他法定代理人
具有律師資格者，不在此限。
上訴人之配偶、三親等內之血親、二親等內之姻親，或上訴人為法人、中央或地方機
關時，其所屬專任人員具有律師資格並經法院認為適當者，亦得為第三審訴訟代理人
。
